臺灣高等法院刑事判決
109年度上訴字第3858號
上  訴  人  臺灣桃園地方檢察署檢察官 
上  訴  人  
即  被  告  張紹洋（原名張遠君）  





上列上訴人因被告詐欺案件，不服臺灣桃園地方法院109年度訴
字第697號，中華民國109年9月4日第一審判決（起訴案號：臺灣
桃園地方檢察署：109年度偵字第8422號），提起上訴，本院判
決如下：
    主  文
原判決撤銷。
張紹洋犯三人以上共同詐欺取財罪，累犯，處有期徒刑壹年參月
。扣案之新臺幣拾貳萬陸仟捌佰零壹元及附表三編號1、2、4所
示之物均沒收；又犯三人以上共同詐欺取財罪，累犯，處有期徒
刑壹年參月。扣案之新臺幣柒萬肆仟壹佰柒拾伍元及附表三編號
1、2、4所示之物均沒收。應執行有期徒刑壹年柒月。
    犯罪事實
張紹洋於民國109年2月間某日許，加入詐欺集團，聽從該集團中
姓名、年籍不詳綽號「胖達人」、「順心、凱德」（「順心」、
「凱德」為同一人之暱稱）及「孫悟空」等人之指示，擔任領款
車手之工作，其負責先向集團上游成員領取人頭帳戶提款卡及密碼
後，依指示前往郵局、銀行或超商領款，張紹洋再將所領得贓款依
集團上游成員「胖達人」之指示，交付予集團上游不詳成員且每
次領款均可獲得領款1%不等之報酬。嗣張紹洋與「胖達人」、「
孫悟空」、「順心、凱德」及其他詐欺集團之成年成員共同意圖
為自己不法之所有，基於3人以上共同詐欺取財及掩飾隱匿犯罪所
得之洗錢之犯意聯絡，先由「胖達人」聯繫張紹洋前往拿取附表
一所示帳戶之提款卡後，即由該詐欺集團之不詳成年成員先於附
表一所示之時間，分別以附表一所示之手法，對丁榕嬋、趙玉韻
施以詐術，致其等因而均陷於錯誤，遂分別匯款至附表一所示之
人頭金融帳戶內（非張紹洋參與該詐騙集團首次犯行），以此方
式製造金流斷點，使警方無從追查，而掩飾詐欺不法犯罪所得之
去向，復由「孫悟空」、「順心、凱德」以通訊軟體指示張紹洋
領款，而於附表二所示之時間、地點，持附表二所示之人頭帳戶
提款卡提領如附表二所示之款項。然張紹洋未及將款項交予詐騙
集團成員前，即遭警查獲，並扣得如附表三所示之物，而查悉上
情。
    理  由
一、當事人對於本院作為得心證依據之被告以外之人於審判外陳
    述，未於言詞辯論終結前聲明異議，本院審酌各項證據作成
    時之狀況，認為並無不可信或不適當之情事，依刑事訴訟法
    第159條之5第1項規定，均有證據能力。
二、前揭三人以上共同詐欺取財之事實，業據上訴人即被告張紹
    洋於偵訊、原審準備程序暨審理時坦認不諱（偵字第8422號
    卷一第277頁正面、反面，原審卷第66、77頁），復據告訴
    人丁榕嬋、趙玉韻於警詢時指訴明確（偵字第8422號卷一第
    51至55頁，卷二第151至155頁），並有內政部警政署反詐騙
    諮詢專線紀錄表、台幣存款總覽摘要、交易明細、中國信託
    銀行自動櫃員機交易明細表、WhatsApp通話訊息紀錄、中國
    信託商業銀行股份有限公司109年4月7日中信銀字第1092248
    39073730號函及該函所檢附之客戶開戶資料、存款交易明細
    、郵局交易明查詢資料、郵政存簿儲金立帳申請書暨郵政自
    動櫃員機交易明細表（偵字第8422號卷一第57至65、93至23
    5頁，卷二第109至123、159頁），在卷可按，堪認被告前揭
    任意性自白，核與事實相符，洵堪採信。
三、洗錢防制法之立法目的，依同法第1條規定，係在於防範及
    制止因特定犯罪所得之不法財物或財產上利益，藉由洗錢行
    為（例如經由各種金融機構或其他交易管道），使其形式上
    轉換成為合法來源，以掩飾或切斷其財產或財產上利益來源
    與犯罪之關聯性，而藉以逃避追訴、處罰。準此以觀，洗錢
    防制法洗錢罪之成立，除行為人在客觀上有掩飾或隱匿因特
    定犯罪所得財產或財產上利益之具體作為外，尚須行為人主
    觀上具有掩飾或隱匿其財產或利益來源與犯罪之關聯性，使
    其來源形式上合法化，以逃避國家追訴、處罰之犯罪意思，
    始克相當。倘能證明人頭帳戶內之資金係前置之特定犯罪所
    得，即應逕以一般洗錢罪論處，例如詐欺集團向被害人施用
    詐術後，為隱匿其詐欺所得財物之去向，而令被害人將其款
    項轉入該集團所持有、使用之人頭帳戶，並由該集團所屬之
    車手前往提領詐欺所得款項，檢察官如能證明該帳戶內之資
    金係本案詐欺之特定犯罪所得，即已該當於洗錢防制法第14
    條第1項之一般洗錢罪，倘行為人意圖掩飾或隱匿特定犯罪
    所得來源，而將特定犯罪所得直接消費處分，甚或交予其他
    共同正犯，而由共同正犯以虛假交易外觀掩飾不法金流移動
    ，即難認單純犯罪後處分贓物之行為，應仍構成洗錢防制法
    第2條之洗錢行為(最高法院108年度台上字第1744號判決參
    照)。又詐欺集團成員遣人去電對被害人施詐，使被害人陷
    於錯誤，依指示將詐騙款項匯入詐欺集團事先取得並掌控之
    人頭帳戶，此時詐欺集團即得藉由該人頭帳戶製造金流斷點
    ，以漂白、掩飾其犯罪所得去向，而該當於洗錢防制法第14
    條第1項之一般洗錢罪。亦即，詐欺集團並非在由車手領出
    詐騙款並實際上繳詐欺集團之時，始成立一般洗錢罪，而係
    在使被害人將款項匯入詐欺集團掌控之人頭帳戶時，即構成
    一般洗錢罪，且已達既遂階段。本案由被告所屬之詐騙集團
    成員與告訴人丁榕嬋、趙玉韻聯繫，對其等施以詐術後，前
    揭告訴人因而分別將款項匯入詐騙集團所持之如附表二所示
    之人頭帳戶，於客觀上已藉此方式製造金流斷點，使警方無
    從追查，而掩飾詐欺不法犯罪所得之去向，復指揮被告持該
    等人頭帳戶之提款卡提款，被告顯然知悉告訴人將款項匯入
    人頭帳戶後，得以切斷詐欺金流之去向，仍依指示持該等帳
    戶之提款卡將其內之款項提領，是被告主觀上具有掩飾、隱
    匿該財產與犯罪之關聯性，以逃避國家追訴、處罰之犯罪意
    思，至為灼明。從而，被告前揭犯行，事證明確，堪以認定
    ，應依法論科。
四、論罪：
　㈠核被告就附表一編號1、2所為，均係犯刑法第339條之4第1項
    第2款之3人以上共同詐欺取財罪及洗錢防制法第14條第1項
    之一般洗錢罪。
　㈡檢察官起訴之犯罪事實固未載明被告前揭洗錢之犯行，惟此
    部分犯罪事實與檢察官起訴被告所犯三人以上共同詐欺取財
    之事實間，具有想像競合裁判上一罪之關係（詳下述），自
    為起訴效力所及；復本院於審理時業已諭知該部分之犯罪事
    實及所涉之法條（本院卷第154頁），本院自得併予審理。
　㈢共同正犯，係共同實行犯罪行為之人，在共同意思範圍內，
    各自分擔犯罪行為之一部，相互利用他人之行為，以達其犯
    罪之目的，其成立不以全體均參與實行犯罪構成要件之行為
    為要件，其行為分擔，亦不以每一階段皆有參與為必要，倘
    具有相互利用其行為之合同意思所為，仍應負共同正犯之責
    。被告知悉告訴人2人遭詐欺集團成員詐騙而將款項匯入指
    定之前揭人頭帳戶內，被告仍擔任車手，負責持人頭帳戶之
    提款卡提領詐騙之贓款，使詐欺集團順利完成詐欺取財、洗
    錢行為，是被告於集團分工中，均屬實現詐欺取財及洗錢行
    為不可或缺之角色，足見被告與「胖達人」、「孫悟空」、
    「順心、凱德」及其他詐欺集團成年成員間，就詐欺取財及
    洗錢犯行，具有相互利用之共同犯意，並各自分擔部分犯罪
    行為，具有犯意聯絡及行為分擔，應論以共同正犯。
　㈣被告就附表一編號1、2所示之犯行，均係以一行為同時犯3人
    以上共同詐欺取財罪與一般洗錢罪，具有想像競合犯關係，
    應從一重各論以3人以上共同詐欺取財罪處斷。
　㈤被告就附表一編號1、2各次犯行，其詐騙對象、施用詐術之
    時間及方式等節，既均有別，顯係基於各別犯意所為，侵害
    不同被害人之財產法益，應予分論併罰。
　㈥按刑法第47條第1 項規定：受徒刑之執行完畢，或一部之執
    行而赦免後，5 年以內故意再犯有期徒刑以上之罪者，為累
    犯，加重本刑至2分之1。主要著眼於犯罪行為人前既已受自
    由刑之執行，自當知所悔改，如執行完畢未久，又再故意犯
    罪，足見其對於刑罰反應力薄弱，故必須再延長其矯正期間
    ，藉此協助其重返社會，同時亦兼顧防衛的效果。惟對於刑
    法第47條第1 項規定，若不分情節，基於累犯者有其特別惡
    性及對刑罰反應力薄弱等立法理由，一律加重最低本刑，於
    不符合刑法第59條所定要件之情形下，致生行為人所受之刑
    罰超過其所應負擔罪責之個案，其人身自由因此遭受過苛之
    侵害部分，對人民受憲法第8 條保障之人身自由所為限制，
    不符憲法罪刑相當原則，牴觸憲法第23條比例原則，業經司
    法院釋字第775 號解釋在案。為避免發生上述罪刑不相當之
    情形，法院就該個案應依本解釋意旨，裁量是否加重最低本
    刑。至如何能避免發生「罪刑不相當」之情形，自應審酌犯
    罪行為人之前、後案之犯罪類型、行為態樣是否相同或類似
    ；前案執行完畢與後案發生之時間相距長短；前案是故意或
    過失所犯；前案執行是入監執行完畢，抑或易科罰金或易服
    社會勞動而視為執行完畢；前、後案對於他人生命、身體、
    財產等法益侵害情形如何等具體個案各種因素，再兼衡後案
    犯罪之動機、目的、計畫、犯罪行為人之年齡、性格、生長
    環境、學識、經歷、反省態度等情綜合判斷，以觀其有無特
    別惡性或對刑罰反應力薄弱而決定是否依累犯規定加重最低
    本刑（最高法院108年度台非字第176號判決參照）。經查：
    被告前於102 年間犯竊盜罪、非法由自動付款設備取財罪，
    經原審法院以104 年桃軍簡字第6 號刑事簡易判決各判處有
    期徒刑2 月、5 月、拘役40日，並就有期徒刑部分，定其應
    執行刑為有期徒刑6 月，於106 年5 月10日有期徒刑執行完
    畢，接續執行拘役，於同年6 月19日出監乙節，有本院被告
    前案紀錄表在卷可稽（本院卷第42、43頁）。是被告本案均
    係於有期徒刑執行完畢後，5 年以內故意再犯有期徒刑以上
    之前開2罪，均為累犯。審酌被告前揭前案犯行之非法由自
    動付款設備取財罪，與被告本案所犯之罪間，均具有以不實
    方法侵害他人財產法益特性，其罪質相近，被告業因非法由
    自動付款設備取財罪受有刑罰執行，仍於執行完畢後5 年內
    再犯本案，足見被告對刑罰反應力薄弱之情形，認被告前揭
    犯行均依刑法第47條第1 項之規定予以加重其刑，並未悖於
    罪刑相當原則及比例原則，爰均應依刑法第47條第1 項規定
    加重其刑。
五、原判決撤銷部分：
　㈠原審以被告罪證明確，予以論罪科刑，固非無見。惟查：㈠被
    告本件所犯之普通洗錢罪，與檢察官起訴加重詐欺之犯罪事
    實間具有想像競合裁判上一罪之關係，核為起訴效力所及，
    自應併予審理，已據本院詳述如前，惟原審就此部分事實漏
    未審酌、判決，顯然違法。㈡扣案之201,000元之款項中，其
    中之24元與被告本件犯行無涉，無從就該24元予以宣告沒收
    （詳下述沒收部分），惟原審就該筆款項逕予宣告沒收，亦
    有未洽。被告上訴主張其他共犯尚未遭判刑云云，顯與其本
    件犯行無涉，核無理由；另被告上訴主張，原審量刑過重、
    檢察官上訴主張原審量刑過輕，因原判決有前開違誤之處，
    量刑基礎已有不同，難認有據，惟原判決既有上揭可議之處
    ，自屬無可維持，應由本院將原判決予以撤銷改判。
　㈡審酌被告正值青壯，四肢健全，竟不思循以正當途徑獲取財
    物，為圖私利，無視近年來詐欺案件頻傳，行騙手段日趨集
    團化、組織化、態樣繁多且分工細膩，每每造成廣大民眾受
    騙，損失慘重，對於社會秩序及治安危害甚鉅，竟仍擔任車
    手之工作，共同詐取他人金錢，且為掩飾該不法所得與詐欺
    行為有關，更為洗錢之行為，嚴重破壞社會治安，應予非難
    ，惟衡酌被告迭於偵查、原審審理期間均坦承全部犯行並詳
    述參與本件詐欺之分工為何，犯後態度尚可，並考量各告訴
    人因本案所受財產損失，暨被告於警詢中自陳之大學畢業之
    智識程度、擔任業務員、家庭經濟狀況勉持之家庭生活經濟
    狀況（偵字第8422號卷一第13頁），暨被告之素行、犯罪動
    機、目的、手段、所生危害等一切情狀，就附表一編號1、2
    所示之犯行，均量處有期徒刑1年3月。
　㈢刑法第51條數罪併罰定執行刑之立法方式，採限制加重原則
    ，亦即非以累加方式定應執行刑，該條第5款即明定：「宣
    告多數有期徒刑者，於各刑中之最長期以上，各刑合併之刑
    期以下，定其刑期。但不得逾30年。」被告所處之宣告刑，
    本案審酌其等所犯各罪，犯罪時間尚屬集中，且犯罪手法類
    似，如以實質累加之方式定應執行刑，處罰之刑度顯將超過
    其行為之不法內涵，而違反罪責原則，依多數犯罪責任遞減
    原則，定其應執行刑如主文第2項所示。
六、沒收：
　㈠按犯罪所得，屬於犯罪行為人者，沒收之。刑法第38條之1第
    1項定有明文。經查：
　⒈告訴人丁榕嬋因遭詐騙，而先後匯入49,987元、24,912元、2
    9,987元、29985元（合計134,871元）至前開郵局人頭帳戶
    內；另告訴人趙玉韻則因本件詐騙，匯款15,103元至上開郵
    局帳戶，其等共計匯入149,974元，惟被告自該帳戶所提領
    之款項為141,000元（含遭緝獲後，配合員警所提領之50,00
    0元），為警所扣案，因告訴人2人之款項業已混同，應以比
    例計算被告於附表一編號1、2所示犯行之詐騙所得，是被告
    詐騙告訴人丁榕嬋所獲取之款項應為126,801元（計算式：1
    41,000×134,871/149,974【小數點以下四捨五入】），核為
    被告於附表一編號1該次詐欺犯行之犯罪所得，應於該次犯
    行下予以宣告沒收。惟告訴人丁榕嬋可依刑事訴訟法第437
    條第1項之規定，於本案判決確定後1年內項檢察官聲請發還
    。
　⒉告訴人趙玉韻前揭匯入該郵局人頭帳戶之款項，被告所獲取
    之款項，依前述說明應為14,199元（計算式：141,000×15,1
    03/149,974【小數點以下四捨五入】）；另告訴人趙玉韻遭
    詐騙而匯入中信人頭帳戶之29,987元、29,989元合計59,976
    元款項，復為被告所提領，並經員警扣案，是被告於附表一
    編號2該次詐欺犯行所取得之款項，應為74,175元（計算式
    ：14,199＋59,976），核屬被告於附表一編號2該次犯行之犯
    罪所得無訛，應依前述之規定，於該次犯行下，予以宣告沒
    收。惟告訴人丁榕嬋可依刑事訴訟法第437條第1項之規定，
    於本案判決確定後1年內項檢察官聲請發還。
　⒊又被告自前揭中信人頭帳戶一共提領60,000元，業據被告於
    警詢時供認在案，復有中國信託銀行存款交易明細表在卷可
    按（偵字第8422號卷卷二第115頁），惟告訴人趙玉韻遭被
    告及其他詐騙集團成員詐騙，僅匯入59,976元，已如前述，
    是被告所提領之其中24元差額（即60,000－59,976），依現
    存之卷證資料，無從認定與本件詐欺犯行有涉，自難認係屬
    被告本件犯罪所得，自不予宣告沒收。又該筆24元款項，既
    無法認定係因犯罪所取得之不法款項，即無從依洗錢防制法
    第18條第1 項規定予以宣告沒收，附此敘明。
　㈡至附表編號1 、2 所示之提款卡暨編號4 所示之手機（含SIM
     卡2 張），係供被告提領本案詐欺款項及與詐欺集團成員
    聯繫，為供被告本案犯罪所用之物，且依被告得以持該提款
    卡提領款項，並使用該手機以觀，堪認被告就前揭提款卡、
    手機係具有事實上之處分權，依刑法第38條第2項之規定予
    以宣告沒收。
七、被告經合法傳喚，無正當理由不到庭，爰不待其陳述逕行判
    決。 　　
據上論斷，應依刑事訴訟法第371條、第369條第1項前段、第364
條、第299條第1項前段，洗錢防制法第14條第1項，刑法第11條
、第28條、第339 條之4 第1 項第2 款、第47條第1 項、第55條
、第51條第5 款、第38條第2項、第38條之1第1項前段，刑法施
行法第1 條之1 第1 項，判決如主文。
本案經檢察官何嘉仁到庭執行職務。
中　　華　　民　　國　　110 　年　　1 　　月　　27　　日
                  刑事第二十五庭審判長法　官  邱滋杉
                                      法　官  黃翰義
                                      法　官  陳彥年
以上正本證明與原本無異。
如不服本判決，應於收受送達後20日內向本院提出上訴書狀，其
未敘述上訴之理由者並得於提起上訴後20日內向本院補提理由書
（均須按他造當事人之人數附繕本）「切勿逕送上級法院」。
                                      書記官  彭秀玉
中　　華　　民　　國　　110 　年　　1 　　月　　27　　日
附錄：本案論罪科刑法條全文
洗錢防制法第14條
有第二條各款所列洗錢行為者，處7年以下有期徒刑，併科新臺
幣5百萬元以下罰金。
前項之未遂犯罰之。
前二項情形，不得科以超過其特定犯罪所定最重本刑之刑。

中華民國刑法第339條之4
犯第339條詐欺罪而有下列情形之一者，處1年以上7年以下有期
徒刑，得併科1百萬元以下罰金：
一、冒用政府機關或公務員名義犯之。
二、三人以上共同犯之。
三、以廣播電視、電子通訊、網際網路或其他媒體等傳播工具，
    對公眾散布而犯之。
前項之未遂犯罰之。
附表一：
編號 被害人 詐騙時間及方式 匯款時間 匯款金額(新臺幣) 匯款帳戶 人頭帳戶所有人 1 丁榕嬋 (告訴) 民國109年3月10日下午5時23分許，假冒蝦皮購物網賣家客服人員，佯稱客戶信用卡遭人盜刷，須配合設定取消刷卡紀錄等語 109年3月10日晚間6時8分許 49,987元、24,912元、29,987元、29,985元 中華郵政000-00000000000000號 鄭智文（所涉詐欺罪嫌部分，已由花蓮縣警察局新城分局報告臺灣花蓮地方檢察署偵辦中） 2 趙玉韻 (告訴) 109年3月10日某時，假冒中國信託銀行客服人員，佯稱信用卡刷卡設定錯誤，須配合操作ATM以解除等語 109年3月10日晚間6時25分許 29,987元、29,989元 中國信託銀行000-000000000000號 鄭智文    109年3月10日晚間6時29分許 15,103元 中華郵政000-00000000000000號 鄭智文 
附表二：
編號 取款方式 取款時間 取款地點 取款金額(新臺幣) 1 張紹洋持人頭帳戶(中華郵政000-00000000000000號)之提款卡至ATM領款 109年3月10日晚間6時18分許 某萊爾富超商 20,000元   109年3月10日晚間6時20分許 同上 20,000元   109年3月10日晚間6時25分許 某郵局 34,900元   109年3月10日晚間6時32分許 桃園市○○區○○路0段00號之全家便利超商 20,000元 
附表三：
編號 物品名稱及數量 備註 1 中國信託提款卡1 張（帳戶帳號000-000000000000號） 桃園市政府警察局八德分局搜索扣押筆錄及扣押物品清單（偵卷一第35-39 頁） 2 中華郵政提款卡1 張（帳戶帳號000-00000000000000號） 桃園市政府警察局八德分局搜索扣押筆錄及扣押物品清單（偵卷一第35-39 頁） 3 現金新臺幣201,000元，其中24元與被告本件犯行無涉。 1.桃園市政府警察局八德分局扣押筆錄及扣押物品清單（偵卷一第27-31 頁） 2.桃園市政府警察局八德分局搜索扣押筆錄及扣押物品清單（偵卷一第35-39 頁） 3.桃園市政府警察局八德分局扣押筆錄及扣押物品清單（偵卷一第43-47 頁） 4 OPPO手機1 支（含臺灣之星SIM 卡1 張、遠傳電信SIM卡1張） 桃園市政府警察局八德分局搜索扣押筆錄及扣押物品清單（偵卷一第35-39 頁）